最高法院刑事判決　　　　　　　　　　　　　　　九十三年度台上字第三０六二號
　　上　訴　人　台灣高等法院檢察署檢察官
　　被　　　告　甲○○
右上訴人因被告偽造文書案件，不服台灣高等法院中華民國九十三年三月二十三日第
二審更審判決（九十二年度上更(一)緝字第五號，起訴案號：台灣台北地方法院檢察署
八十五年度偵字第一四七一七、二一七二八號），提起上訴，本院判決如左：
    主  文
原判決撤銷，發回台灣高等法院。
　　理　由
本件原判決以公訴意旨略稱：褚一飛（已於民國八十六年八月六日死亡，經第一審法
院判決不受理確定）為台北市餐飲職業工會（下簡稱餐飲工會）理事長。七十三年十
二月十九日，工會決議由會員募集資金購地籌建伊尹祖師廟（下稱祖師廟），委由褚
一飛負責購買土地及興建事宜，詎褚一飛竟與地主即被告甲○○共同意圖為自己不法
之所有，明知被告所有坐落桃園縣龜山鄉○○○段陳厝坑小段第三八０號等四十四筆
土地，位於都市計畫法保護區內，依法不得破壞地形或改變地貌，尤不得興建房舍，
褚一飛竟隱暪該項事實，使工會陷於錯誤而決議以新台幣（下同）五千七百六十三萬
二千零五十元之高價購地，並於七十五年四月八日信託登記於褚一飛名下，褚一飛更
於七十五年間委請被告整地，但因上述土地係位於保護區內，經前台灣省政府住宅及
都市發展局於七十八年間制止，致工程無具體進展，惟褚一飛仍指示不知情之工會出
納陸續支付工程款，截至八十年六月止，計支付工程款六千九百九十一萬九千六百九
十一元、雜支一千三百零四萬六千四百九十六元而使被告獲得上開不法利益；被告與
褚一飛猶不知足，於八十年十一月二十六日工會第九屆理監事會議中，由褚一飛提案
偽稱：祖師廟以估價單核銷整地工程款七千餘萬元，經台北市政府國稅局認定違法，
須補稅二千六百零二萬一千六百四十元，要求工會支付云云，致使不知情之理監事均
陷於錯誤而同意收到補稅單後墊付。褚一飛與被告遂於八十一年一月間共同偽造台北
市政府國稅局七十五年及七十六年營利事業所得稅結算稅額繳款書，載明工會應補稅
二千六百零二萬一千六百四十元等語，褚一飛再以時間急迫為由，指示工會出納趙育
華至華南商業銀行中華路辦事處工會存款帳戶轉帳購買台灣銀行面額二千六百零二萬
一千六百四十元之支票一紙，褚一飛於取得支票後於八十一年一月十四日存入被告之
第一商業銀行帳戶內，並偽造第一商業銀行總行儲蓄部代收稅款章加蓋於上開繳款書
上，交付趙育華登帳核銷，足以生損害於台北市政府國稅局及第一商業銀行公文書之
正確性等情，因認被告牽連犯有刑法第二百十六條、第二百十條、第二百十七條第一
項、第三百三十九條第一項等罪嫌；經審理結果，認犯罪不能證明，因而撤銷第一審
關於被告之科刑判決，改判諭知被告無罪，固非無見。
惟查(一)被告於法務部調查局台北市調查處調查中供明：其承包祖師廟建廟整地工程，
包括整地、開闢工程、原廟宇翻修工程、道路及停車場之柏油之舖設、周邊水土保持
坡崁工程、廟旁水池工程之擴建，均已完工，工程款業已領訖。而餐飲工會於八十年
十一月二十六日所召開之第九屆第十二次理監事會議紀錄載明該會以估價單核銷之工
程款計七千餘萬元等語（見一四七一七號偵查卷第一二、三三、三七頁）。但依勘驗
筆錄及照片所示，現場只闢有產業道路、排水溝及擋土墻四處、祖師廟之外觀老舊（
見第一審卷第八四頁起），則被告所承包之工程有無依約承作？有無以少報多或冒領
工程款之情？上開事項攸關詐欺罪之成立，原審未加調查釐清，遽行判決，自不足以
昭折服。(二)原判決認定褚一飛於八十一年一月十四日以偽造台北市國稅局營利事業所
得稅結算稅額繳款書並偽造第一商業銀行總行儲蓄部代收稅款稅戳，持以向餐飲工會
詐領二千六百零二萬一千六百四十元。於同日將之存入被告之第一商業銀行第二七一
四五六號帳戶，被告隨即於翌日提領一千五百萬元，此有餐飲工會之存款明細分類帳
、活期存款、取款憑條可按（見同上偵查卷第六四、六八頁）；被告雖辯稱：上開二
千六百餘萬元係戴志祥、秦將用為舊債之清償，戴、秦二人自七十二年間起陸續借貸
，有時是戴志祥開收據，有時係秦將立借據，每次借與二、三百萬元，都是談妥後至
銀行領取（見同上偵查卷第二三七頁），如果無誤，則上開舊債不難由被告之帳戶中
予以查明；而戴志祥、秦將之舊債，何以由褚一飛以上開偽稱為繳稅之稅款予以清償
？原判決又認定被告所簽發，以前台北區中小企業銀行社子分行為付款人之支票中有
五張係秦將所背書領取（見原審上訴字卷第五０至五三頁），資為被告貸與秦將之憑
據，但卷附之五紙支票中由秦將背書取款者只有三張，其金額分別為十六萬元、四十
萬元、十四萬零九百六十元，其總額與上開二千六百餘萬元之舊欠相去甚遠，且上開
支票之票載日期為七十四年七月至九月之間，核與被告所稱於七十二年間借錢與秦將
等人之事證不符，上開二千六百餘萬元，是否被告與褚一飛以偽造台北市國稅局營利
事業所得稅結算稅額繳款書、第一商業銀行總行儲蓄部代收稅款稅戳，持以向餐飲工
會詐領之款項？被告於翌日所領取之一千五百萬元有無流向褚一飛、戴志祥、秦將？
亦攸關犯罪事實之認定與法律之適用，上開事項應認為有助於發見真實而足以影響判
決結果，且有調查之可能者，原判決未加調查，亦未說明不予調查之理由，自有調查
職責未盡及理由不備之違法。檢察官上訴意旨指摘原判決不當，尚非全無理由，應認
仍有撤銷發回更審之原因。
據上論結，應依刑事訴訟法第三百九十七條、第四百零一條，判決如主文。
中　　　華　　　民　　　國　　九十三　　年　　　六　　　月　　 十七 　　日
                              最高法院刑事第七庭
                                  審判長法官  莊　登　照
                                        法官  洪　明　輝
                                        法官  黃　一　鑫
                                        法官  魏　新　和
                                        法官  林　秀　夫
      右正本證明與原本無異
                                              書  記  官
中　　　華　　　民　　　國　　九十三　　年　　　六　　　月　　二十三　　日
                                                                        Ｌ
